臺灣臺中地方法院民事判決　九十二年度重訴字第八六七號
　　原　　　告　　倍億有限公司
　　法定代理人　　洪源倉
　　訴訟代理人　　王文聖　律師
　　被　　　告　　台中縣豐原市公所
　　法定代理人　　張溢城
　　訴訟代理人　　許博堯　律師
　　複　代理人　　陳宏盈　律師
右當事人間請求返還保證金事件，經於民國九十三年四月廿九日言詞辯論終結，本院
判決如左：
    主      文
被告應給付原告新臺幣捌佰萬元，及自民國九十二年十月十七日起至清償日止，按週
年利率百分之五計算之利息。
原告其餘之訴駁回。
訴訟費用由被告負擔十分之三，餘由原告負擔。
本判決第一項原告勝訴部分，於原告以新臺幣貳佰柒拾萬元，為被告供擔保後，得假
執行。但被告如以新臺幣捌佰萬元，為原告預供擔保，得免為假執行。
原告其餘假執行之聲請駁回。
    事      實
甲、原告方面：
  一、聲明：被告應給付原告新臺幣（下同）壹仟佰萬元，及自民國九十二年九月
      四日起至清償日止，按週年利率百分之五計算之利息；並願供擔保，請准宣告
      假執行。
  二、陳述：
      （一）原告參加被告所有「豐原市公共造產停車場營運業務委託承辦」之公開
            招標，經於九十二年九月四日開標結果，由原告以一億二千八百萬元之
            承辦收益金價格得標，兩造並於同年九月十八日簽訂「臺中縣豐原市公
            共造產停車場營運業務委託承辦契約書」（下稱系爭委辦契約），約定
            承辦期間自九十二年十月一日起至九十五年九月三十日止，原告並於契
            約成立之同時繳付被告保證金一千三百萬元，至承辦收益金一億二千八
            百萬元則約定分六期繳納。
      （二）原告於九十二年九月十八日簽訂系爭委辦契約後，發現契約條款有諸多
            窒礙難行、文義不明及不合理之處，諸如：「機械停車設備」是否包括
            在被告所交與之各項設備範圍內，車輛使用者如違規由閘道進出取車，
            是否應認屬受託營運人之違約等情，原告乃於九十二年九月二十四日以
            陳情書請求被告解釋，並要求於解決前同意原告暫緩繳納第一期承辦收
            益金。被告雖於九十二年九月二十六日函覆原告其意見，惟未同意原告
            暫緩繳納第一期承辦收益金之請求，原告乃積極辦理停車場委託承辦事
            宜，並備妥第一期承辦收益金二千一百三十三萬元及採購設備、招募員
            工。
      （三）原告嗣接獲被告九十二年九月三十日函文略稱：原告未依約繳納第一期
            承辦收益金前不得辦理停車場委託承辦事宜，並催告原告於同年十月九
            日前繳納第一期承辦收益金等語，原告正擬將備妥之第一期承辦收益金
            二千一百三十三萬元於被告所催告之期限內繳交時，竟忽聞被告已於九
            十二年九月三十日與原停車場營運業務委託承辦人訴外人江邱千芳另行
            簽訂「臺中縣豐原市公共造產停車場營運業務委託承辦契約書補充約定
            事項」，而約定自同年十月一日起將停車場營運業務委託承辦事項繼續
            委託訴外人江邱千芳經營，而無法將停車場交付原告營運。原告乃於同
            年十月十三日發函被告解除系爭委辦契約，並請求被告於三日內退還原
            告所繳之保證金一千三百萬元並附加利息，詎遭被告拒絕，並謂系爭保
            證金已依系爭委辦契約第三、四條約定沒收等語。
      （四）被告將原本應交付原告經營之停車場，交付訴外人江邱千芳經營，而無
            法將停車場交付原告營運，乃因可歸責於己之事由而致給付不能，原告
            自得依法解除契約，並依契約解除後回復原狀之法律關係，訴請被告返
            還保證金並加計自受領時起之利息。
      （五）被告雖抗辯其已業以原告未依期繳付承辦收益金為由而解除系爭委辦契
            約云云，然被告九十二年九月三十日之函文，僅生定期催告原告履約之
            效力，函文中並無解約之意思表示通知，另同年十月十七日之函文，亦
            僅表示伊已經依照契約約定解除契約，而非以函文為解除契約之意思表
            示通知，是被告所為伊業已合法解除契約在先之抗辯，並不合法。
      （六）退而言之，縱認被告解除契約合法，惟被告抗辯系爭一千三百萬元之保
            證金均全數沒收充為違約金，亦嫌過高，應予酌減。
  三、證據：提出投標須知、標單、開決標記錄、契約書、公證書、陳情書、支票、
      原告函文各一份、被告函文二份、發票二紙、員工名冊十四紙為證（均為影本
      ）。
乙、被告方面：
  一、聲明：原告之訴及假執行之聲請均駁回，如受不利之判決，願供擔保免為假執
      行。
  二、陳述：
      （一）被告經臺中縣政府同意，以公共造產方式將公有停車場委託民間經營，
            前經公開招標，由訴外人江邱千芳以一億六百九十萬九千元之價格取得
            八十九年十月一日起至九十二年九月三十日止之經營權。九十二年八月
            間，被告依政府採購法規定，以公開招標方式，辦理系爭公有停車場九
            十二年十月一日起至九十五年九月三十日止，為期三年之委託經營業務
            ，並於標單中檢附投標須知、空白契約書及停車場管理辦法等文件，供
            參與投標廠商暸解得標後之契約內容，是原告對得標者應於委辦契約簽
            訂後五日內繳納第一期收益金，逾十日仍未繳納者，被告得不經催告逕
            行解約一節，應有認識。
      （二）系爭停車場營運業務委辦事項，經於九十二年九月四日上午開標，由原
            告以最高標一億二千八百萬元取得為期三年之委託經營權，訴外人江邱
            千芳則以「大千行」之名義出價九千二百萬元而未得標。兩造嗣於九十
            二年九月十八日簽訂系爭委辦契約書，依契約第四條約定，原告應於九
            十二年九月二十五日前繳納第一期收益金二千一百三十三萬三千三百三
            十三元予被告。詎被告不僅未依約繳納，反而於九十二年九月二十四日
            來函藉詞要求暫緩繳納。被告隨即於同年九月二十六日函覆原告不同意
            暫緩繳納第一期收益金。被告並由他處獲知原告主觀上認為出價過高而
            欲藉詞毀約，被告為免系爭停車場於九十二年九月三十日原經營者退場
            後，原告未能自九十二年十月一日起進駐經營，乃於九十二年九月二十
            六日召開公共造產委員會，擬定原告如未依約履行之應變措施（即與原
            經營者江邱千芳簽訂四個月之短期補充契約，並按訴外人江邱千芳以「
            大升行」名義於九十二年九月四日之投標價九千二百萬元為基準，計算
            該短期契約期間應納之收益金數額，並附帶條件如原告於九十二年十月
            九日前繳納收益金予被告時，該短期補充契約即時終止，訴外人江邱千
            芳應立即將停車場交還被告）。
      （三）九十二年九月三十日下午三時三十分之後，銀行已結束對外營業，仍未
            見原告繳付第一期收益金予被告，被告始與訴外人江邱千芳簽訂如上開
            應變措施所示內容之「補充約定事項」，並同時發函催告原告應於九十
            二年十月九日前繳納第一期收益金予被告，逾期被告將依原契約第四條
            約定，不經催告逕行解約。此項通知，性質上為附停止條件之解除契約
            之意思表示。屆至九十二年十月九日，原告仍未依約繳納第一期收益金
            予被告，則停止條件成就，被告所為解除契約之意思表示發生效力，毋
            須另為解除契約之意思表示。
      （四）兩造間之系爭委辦契約，既因原告違反契約第四條約定而由被告解除在
            案，依契約第三條約定，被告自得沒收其所繳納之全部保證金一千三百
            萬元。至原告雖另主張被告全額保證金顯屬過高云云。惟查，被告因原
            告違約，除須重行辦理招標程序外，於重行辦理招標之四個月期間，因
            係與訴外人江邱千芳以訴外人江邱千芳以「大升行」名義於九十二年九
            月四日之較低投標價九千二百萬元為基準，而簽訂如上開應變措施所示
            內容之「補充約定事項」，另系爭停車場委託經營事項，經於九十二年
            十二月十九日重行招標，開標結果，由訴外人中興電工機械股份有限公
            司以八千二百八十八萬元之價格取得三年之經營權。依此計算，被告因
            原告違約所受之收益金損失高達四千四百一十萬六千六百六十七元，遠
            高於所沒收之保證金一千三百萬元，原告所稱違約金過高云云，並非有
            理，其訴應予駁回。
  三、證據：提出停車場設置公文、被告與訴外人江邱千芳間之原委託承辦契約書、
      、補充約定事項、招標公告、兩造間之委託承辦契約書、被告與訴外人中興電
      工機械股份有限公司間之委託承辦契約書、原告九十二年九月二十四日陳情書
      、被告九十二年九月廿四日、廿六日、九月三十日函文、公共造產委員會會議
      紀錄、開標紀錄二份及公證書三份為證（均為影本），並聲請訊問證人即民間
      公證人鄭雲鵬。
    理      由
一、本件原告起訴主張伊參加被告所有「豐原市公共造產停車場營運業務委託承辦」
    之公開招標，以一億二千八百萬元之承辦收益金價格得標，兩造並於同年九月十
    八日簽訂系爭委辦契約，約定承辦期間自九十二年十月一日起至九十五年九月三
    十日止，伊並於契約成立之同時繳付被告保證金一千三百萬元，伊於九十二年九
    月十八日簽訂系爭委辦契約後，發現契約條款有諸多窒礙難行、文義不明及不合
    理之處，乃於九十二年九月二十四日以陳情書請求被告解釋，並要求於解決前同
    意伊暫緩繳納第一期承辦收益金。被告雖於九十二年九月二十六日函覆，惟未同
    意伊暫緩繳納第一期承辦收益金之請求，伊乃積極辦理停車場委託承辦事宜，並
    備妥第一期承辦收益金二千一百三十三萬元。伊嗣又接獲被告九十二年九月三十
    日函文，指稱伊未依約繳納第一期承辦收益金前不得辦理停車場委託承辦事宜，
    並催告伊於同年十月九日前繳納第一期承辦收益金等語，伊正擬將備妥之第一期
    承辦收益金二千一百三十三萬元於被告所催告之期限內繳交時，被告竟於九十二
    年九月三十日與原停車場營運業務委託承辦人訴外人江邱千芳另行簽訂「臺中縣
    豐原市公共造產停車場營運業務委託承辦契約書補充約定事項」，約定自同年十
    月一日起將停車場營運業務委託承辦事項繼續委託訴外人江邱千芳經營，伊乃於
    同年十月十三日以被告給付不能為由，發函被告解除系爭委辦契約，伊既依法解
    除契約，則依契約解除後回復原狀之法律關係，自得訴請被告返還保證金並加計
    自受領時起之利息等語。
二、被告固不否認兩造於九十二年九月十八日簽訂系爭委辦契約書，嗣另於九十二年
    九月三十日與訴外人江邱千芳簽訂為期四個月之「補充約定事項」，而由訴外人
    江邱千芳繼續經營系爭停車場之事實，惟以：依兩造間之系爭委辦契約第四條約
    定，原告應於九十二年九月二十五日前繳納第一期收益金二千一百三十三萬三千
    三百三十三元予被告。詎被告不僅未依約繳納，反而於九十二年九月二十四日來
    函藉詞要求暫緩繳納。被告隨即於同年九月二十六日函覆原告不同意暫緩繳納。
    被告因由他處獲知原告因出價過高而欲藉詞毀約，為免系爭停車場於九十二年九
    月三十日原經營者退場後，原告未能自九十二年十月一日起進駐經營，乃於九十
    二年九月二十六日召開公共造產委員會，擬定原告如未依約履行之應變措施。九
    十二年九月三十日下午三時三十分之後，銀行業已結束對外營業，仍未見原告繳
    付第一期收益金予被告，被告始與訴外人江邱千芳簽訂「補充約定事項」（約定
    由訴外人江邱千芳以其於九十二年九月四日之投標價九千二百萬元為基準，計算
    該短期契約期間應納之收益金數額，並附帶條件如原告於九十二年十月九日前繳
    納收益金予原告時，該短期補充契約即時終止，訴外人江邱千芳應立即將停車場
    交還被告），並同時發函催告原告應於九十二年十月九日前繳納第一期收益金予
    被告，逾期被告將依原契約第四條約定，不經催告逕行解約（此項通知，性質上
    為附停止條件之解除契約之意思表示）。屆至九十二年十月九日，原告仍未依約
    繳納第一期收益金予被告，則停止條件成就，被告所為解除契約之意思表示發生
    效力，毋須另為解除契約之意思表示，兩造間之系爭委辦契約，既因原告違反契
    約第四條約定而由被告解除在案，依契約第三條約定，被告自得沒收其所繳納之
    全部保證金一千三百萬元。另被告因原告違約，除於重行辦理招標之四個月期間
    ，與訴外人江邱千芳以較低投標價九千二百萬元為基準，簽訂如上開應變措施所
    示內容之「補充約定事項」外，另於九十二年十二月十九日重行招標，開標結果
    ，由訴外人中興電工機械股份有限公司以八千二百八十八萬元之價格取得三年之
    經營權。依此計算，被告因原告違約所受之收益金損失高達四千四百一十萬六千
    六百六十七元，遠高於所沒收之保證金一千三百萬元，原告所稱違約金過高云云
    ，並非有理，其訴應予駁回等語，資為抗辯。
三、經查，被告所有「豐原市公共造產停車場營運業務委託承辦」公開招標事宜，經
    於九十二年九月四日開標結果，由原告以一億二千八百萬元之承辦收益金價格得
    標，兩造並於同年九月十八日簽訂系爭委辦契約，約定承辦期間自九十二年十月
    一日起至九十五年九月三十日止，原告並於契約成立之同時繳付被告保證金一千
    三百萬元，收益金一億二千八百萬元則約定分六期繳納，原告於九十二年九月十
    八日簽訂系爭委辦契約後，於九十二年九月二十四日以陳情書請求被告解釋部分
    契約條款內容並要求於解決前同意原告暫緩繳納第一期承辦收益金，被告乃於九
    十二年九月二十六日函覆原告其意見，惟未同意原告暫緩繳納第一期承辦收益金
    之請求。被告並另於九十二年九月三十日發函通知原告，如未依約繳納第一期承
    辦收益金前不得執行停車場委託承辦事宜，並催告原告於同年十月九日前繳納第
    一期承辦收益金，且與訴外人江邱千芳簽訂「補充約定事項」，原告於九十二年
    十月九日止，並未繳納第一期收益金予被告，且於同年十月十三日另發函被告表
    示解除系爭委辦契約，並請求被告於三日內退還其所繳納之保證金一千三百萬元
    並附加利息，惟遭被告以九十二年十月十七日函文拒絕。被告並將系爭停車場委
    託經營事宜重行辦理招標，開標結果，由訴外人中興電工機械股份有限公司以八
    千二百八十八萬元之價格取得三年之經營權等情，業據兩造分別提出投標須知、
    標單、、停車場設置公文、被告與訴外人江邱千芳間之原委託承辦契約書、、補
    充約定事項、招標公告、兩造間之委託承辦契約書、被告與訴外人中興電工機械
    股份有限公司間之委託承辦契約書、原告九十二年九月二十四日陳情書、被告九
    十二年九月廿四日、廿六日、九月三十日函文、公共造產委員會會議紀錄、開標
    紀錄二份及公證書三份為證，且為兩造所不爭執，核屬實在。是本件爭執重點，
    首在兩造間之系爭委辦契約，是否因原告未繳納第一期收益金而由被告合法解除
    契約？
    （一）按契約當事人之一方因他方遲延給付而定期催告其履行時，同時表明如於
          期限內不履行，契約即解除，係附有停止條件之解除契約之意思表示，如
          他方當事人未依限履行，則條件成就，即發生解除契約之效力，無須另為
          解除契約之意思表示（最高法院八十七年度台上字第五六四號判決意旨參
          照）。
    （二）經查，依兩造所不爭執兩造於九十二年九月十八日所簽訂之系爭委辦契約
          第四條約定，原告應於九十二年九月二十五日前繳納第一期收益金二千一
          百三十三萬三千三百三十三元予被告。原告雖主張系爭委辦契約有「窒礙
          難行、文義不明及不合理之處」，而要求被告解釋，並要求於解決前同意
          原告暫緩繳納第一期承辦收益金。然查，系爭委辦契約之內容及停車場管
          理辦法，於招標過程中，均已由被告提供予參與投標者參考，原告如對契
          約內容或停車場管理辦法有所疑義，本應於參與投標前，詳為暸解，以為
          是否參與競標之判斷，而非於得標並簽訂契約後，再行爭執契約內容，並
          據為暫緩繳納第一期承辦收益金之理由。
    （三）次查，被告因原告以陳情書要求暫緩繳納第一期承辦收益金，除回函拒絕
          原告之請求外，另為因應原告如未於九十二年九月三十日前繳納第一期收
          益金時，系爭停車場自九十二年十月一日起，將形成無人經營管理之情形
          ，乃召開公共造產委員會討論應變措施，並依會議結論，於九十二年九月
          三十日通知原告：「如貴公司於九十二年十月九日前不依約繳納第一期承
          辦收益金時，本所將依契約書第四條約定不經催告逕行解約」。且於原告
          未於九十二年九月三十日繳納第一期收益金之情形下，與系爭停車場之原
          經營者江邱千芳簽訂為期四個月之補充事項，另約定如原告於九十二年十
          月九日前繳納收益金予原告時，該短期補充契約即時終止，訴外人江邱千
          芳應立即將停車場交還被告。被告於原告依期繳納第一期收益金之時，既
          得同時自訴外人江邱千芳處收回系爭停車場之經營管理權，並將系爭停車
          場交付原告經營管理，尚難認被告有因其與訴外人江邱千芳間之「補充事
          項」而對原告陷於給付不能之情事。原告未向被告查明，徒以他人間之傳
          聞而拒繳第一期收益金，自非有理。
    （四）本院參諸兩造於九十二年九月十八日所簽訂之系爭委辦契約第四條約定：
          「乙方承辦甲方委託營運停車場業務，承辦收益金總計新台幣壹億貳仟捌
          佰萬元整，分六期繳納每半年繳納一次，應於契約成立五日內繳納，不得
          藉故拖延，如不於期限內繳納．．．超過十天仍未繳納者，得不經催告逕
          行解約」之內容，被告於九十二年九月三十日對原告所為「如貴公司於九
          十二年十月九日前不依約繳納第一期承辦收益金時，本所將依契約書第四
          條約定不經催告逕行解約」之通知，揆之前揭說明，其性質應係附有停止
          條件之解除契約之意思表示，因原告未依限履行，則條件成就，即發生解
          除契約之效力，被告無須對原告另為解除契約之意思表示。是兩造間之系
          爭委辦契約，因原告未繳納第一期收益金而由被告合法解除在案。原告徒
          據該通知內『．．．「將」依契約書第四條約定不經催告逕行解約。』中
          之字義，主張被告應於期限屆至後另為解約之意思通知始為合法一語，尚
          非可採。
四、兩造間之系爭委辦契約，既因原告未依約繳納第一期收益金而由被告合法解除契
    約在案，則依兩造間之系爭委辦契約第三條約定，被告自得沒收原告所繳納之保
    證金充為違約金：
    （一）按違約金，除當事人另有訂定外，固視為因不履行而生損害之賠償總額，
          但約定如債務人不於適當時期，或不依適當方法履行債務時，即須支付違
          約金者，債權人於債務人不履行時，除違金外，並得請求履行或不履行之
          損害賠償，民法第二百五十條第二項定有明文。是違約金有賠償性違約金
          及懲罰性違約金，其效力各自不同。前者以違約金作為債務不履行所生損
          害之賠償總額。後者以強制債務之履行為目的，確保債權效力所定之強制
          罰，於債務不履行時，債權人除得請求支付違約金外，並得請求履行債務
          ，或不履行之損害賠償。當事人約定之違約金究屬何者，應依當事人之意
          思定之。如無從依當事人之意思認定違約金之種類，始依民法第二百五十
          條第二項規定，視為賠償性違約金。另違約金是否相當，應依一般客觀事
          實、社會經濟狀況及如債務人如期依約履行債權人所得享受之一切利益為
          衡量標準，始符約定懲罰性質之違約金之本旨，不得僅以債權人因債務人
          遲延履行所可能發生之損失為唯一衡量標準，並不因懲罰性違約金或賠償
          額預定性違約金而有所差異。另亦不宜以契約解除後之嗣後取得價格與原
          約定價格之差額，為認定違約金有無過高之情事（最高法院八十六年度台
          上字第一六二０號、九十二年度台上字第七一三號、八十二年度台上字第
          二五二九號、八十一年度台上字第二四八四號、八十五年度台上字第二五
          三二號判決要旨參照）。
    （二）經查，依卷附兩造間之系爭委辦契約第三條約定內容觀之，本件保證金沒
          收之約定，係屬懲罰性違約金之性質。次查，被告乃係以將系爭停車場招
          商而收取收益金，其因原告違約所受之損失及可享受之一切利益，乃係原
          可收取之收益金損失，參以現今社會經濟狀況、系爭停車場之經營管理並
          未中斷，嗣並重新招商經營等情，本院因認被告所辯保證金一千三百萬元
          均應充為違約金而全數沒收一節，尚嫌過高，爰綜合各情而予酌減為五百
          萬元為合理。從而，本件原告訴請被告返還一千三百萬元保證金，及自九
          十二年九月四日起至清償日止，按週年利率百分之五計算之利息，於其中
          之八百萬元（即一千三百萬元扣除五百萬元），及自九十二年十月十七日
          （即原告九十二年十月十三日發函被告於三日內返還保證金之翌日）起至
          清償日止，按週年利率百分之五計算之利息範圍內，為有理由，爰予准許
          ；逾此部分所為主張，則非有據，應予駁回。
五、兩造分別陳明願供擔保，請求宣告假執行或免為假執行，就原告勝訴部分，經核
    均無不合，爰各酌定相當之擔保金額，併准許之；至原告敗訴部分，其假執行之
    聲請，因訴之駁回而失所附麗，應併駁回之。
六、本件事證已臻明確，兩造其餘攻擊防禦方法與舉證，核與判決結果無影響，爰不
    逐一論述，附此敘明。
七、據上論結，原告之訴為一部有理由，一部無理由，依民事訴訟法第七十九條、第
    三百九十條第二項、第三百九十二條，判決如主文。
中　　　華　　　民　　　國　　九十三　　年　　　五　　　月　　 十三　　 日
                                臺灣臺中地方法院民事第三庭
~B法　　　官　林宗成
右為正本係照原本作成
如不服本判決，應於判決送達後二十日內，向本院提出上訴狀。
中　　　華　　　民　　　國　　九十三　　年　　　五　　　月　　 十三　　 日
~B法院書記官
